臺灣高等法院刑事判決　　　　　　　 100年度上訴字第2843號
上　訴　人
即　被　告　張俊福
選任辯護人　呂福元　律師
上列上訴人因違反麻醉藥品管理條例案件，不服臺灣桃園地方法
院100年訴緝字第24號，中華民國100年8月16日第一審判決（起
訴案號：臺灣桃園地方法院檢察署80年度偵字第1202號），提起
上訴，本院判決如下：
    主  文
原判決撤銷。
張俊福無罪。
    理  由
一、公訴意旨略以：被告張俊福明為圖暴利，竟於民國80年2 月
    12日晚間10時30分許，持俗稱甲基安非他命（起訴書誤載為
    安非他命）之化學合成麻醉藥品15瓶，交由知情之舊識莊玉
    （業經原審以80年度訴字第406 號判處有期徒刑2年6月確
    定），持往桃園縣中壢市○○路191號雅苑賓館702室，以每
    瓶新台幣（下同）1,100 元之高價出售牟利，嗣為警據報前
    往查獲，當場將莊玉逮捕，並扣得甲基安非他命15瓶，因
    指被告涉犯修正前麻醉藥品管理條例（現為管制藥品管理條
    例）第13條之1第2項之非法販賣化學合成麻醉藥品甲基安非
    他命罪嫌等語。
二、按犯罪事實應依證據認定之，無證據不得認定犯罪事實；不
    能證明被告犯罪者，應諭知無罪之判決，刑事訴訟法第154
    條第2項、第301條第1 項分別定有明文。而此所稱「犯罪事
    實」，係指決定刑罰權存否與範圍、須經嚴格證明之事實，
    並不包括不存在之犯罪構成事實。另同法第155條第2項復規
    定：「無證據能力、未經合法調查之證據，不得作為判斷之
    依據」，按之「證據能力」係指可供「嚴格證明」使用之資
    格，則此一「判斷對象」，自係指須經嚴格證明之犯罪事實
    之判斷而言。亦即認定犯罪事實所憑之證據，不僅須具有證
    據能力，且須經合法之調查，否則不得作為有罪認定之依據
    。惟倘法院審理之結果，認被告被訴之犯罪事實並不存在，
    而應為無罪之諭知時，因所援為被告有利之證據並非作為認
    定犯罪事實之基礎，而係作為彈劾檢察官或自訴人所提證據
    之不具憑信性，其證據能力自無須加以嚴格限制。易言之，
    法院諭知被告無罪之判決時，即使是不具證據能力之傳聞證
    據，亦非不得資為彈劾證據使用，以供法院綜合研判形成心
    證之參考（最高法院98年台上字第5774號判決意旨參照）。
    又所謂認定犯罪事實之證據，係指足以認定被告確有犯罪行
    為之積極證據而言，如未發現相當證據，或證據不足以證明
    ，自不能以推測或擬制之方法，以為裁判基礎。又認定不利
    於被告之事實，需依積極證據，茍積極證據不足為不利於被
    告事實之認定時，即應為有利於被告之認定，更不必有何有
    利之證據。再者，刑事訴訟上證明之資料，無論其為直接證
    據或間接證據，均須達於通常一般人均不致於有所懷疑，而
    得確信其為真實之程度，始得據為有罪之認定，若其關於被
    告是否犯罪之證明未能達此程度，而有合理性懷疑之存在，
    致使無從形成有罪之確信，即不得遽為不利被告之認定（最
    高法院76年臺上字第4986號判例參照）。
三、本件公訴人指上訴人即被告張俊福涉有前揭犯嫌，無非係以
    同案被告莊玉之證詞，及其指證口卡片附卷、甲基安非他
    命15瓶扣案可佐，為其主要論據。然訊據被告則堅決否認有
    非法販賣甲基安非他命之犯行，辯稱：80年2月12日伊沒有
    到現場去。伊不認識莊玉，亦未曾指示莊玉販賣或交付
    安非他命等語。
四、經查：
  (一)扣案之結晶15瓶，經送法務部調查局以化學檢驗法、薄層分
    析法、氣相層析儀分析法鑑定結果，認均係甲基安非他命一
    節，固有法務部調查局檢驗通知書1 份在卷可稽（見原審訴
    字卷第18頁），然此係在同案被告莊玉為警查獲逮捕時，
    在其身上所扣得之化學合成麻醉藥品，且並無在該物證上驗
    證出與被告之關連性（如指紋等），自不得憑此為被告有罪
    之推定，合先敘明。
  (二)又同案被告莊玉雖於警詢中供稱：被告是於80年2 月12日
    晚上10時30分到伊檳榔攤，拜託伊幫他販賣安非他命（按扣
    案之化學合成麻醉藥品15瓶，經法務部調查局檢驗結果係甲
    基安非他命），因為被告一直拜託伊，所以就答應他。被告
    叫了一部計程車在等，伊便和被告搭乘計程車到雅苑賓館，
    之後被告跑到雅苑賓館旁之「情懷理容院」，一會兒他就拿
    給伊1 盒用日盛檳榔盒裝的15瓶安非他命，要伊拿到雅苑賓
    館702室，以每瓶1,100 元、共16,500元之價格，賣給702室
    之男子。伊不知道被告的安非他命是從那來的。認識2 個多
    月了。伊知道被告以前就有在販賣安非他命，他跟伊說他是
    開洗衣店的。伊以前沒有幫過被告販賣安非他命，這是第一
    次云云（見80偵1202號卷第4-7 頁）；惟其於原審訴字案審
    理時則供稱：認識被告約1 個月，伊白天在理容院煮飯，晚
    上在賣檳榔，他是洗衣服的，常到理容院來收衣服時認識的
    。伊不知道他販賣安非他命之事。也不知道他安非他命來源
    。伊幫被告送只有這1 次，他當天早上來檳榔攤時找伊送，
    伊很忙沒有答應他，晚上他又來請伊幫忙，他一直拜託，伊
    只好答應等語（見原審訴字卷第14、29頁），顯見同案被告
    莊玉對認識被告之時間、是否知道被告以前有販賣安非他
    命行為、及被告請託其送本案甲基安非他命究係是當日上午
    時起，抑或係晚上，前後供述均屬不一，已有瑕疵。再參酌
    證人即本件查獲警員戴郁勝於其職務查獲報告上乃載稱：案
    經洪克武以線民提供之電話號碼（查獲後已丟棄）與被告聯
    繫，佯稱係從高雄前來購買，經被告指定交貨地點後，洪克
    武即報告分局長，由刑事組長黃文圳率本局同仁及霹靂小組
    前往查緝，惟被告狡猾由先前指定交貨地點中壢市○○路情
    懷理容院與洪克武、及刑事組王兆民偵查員見面後，即帶洪
    、王兩員至中壢市○○路191號702室等候，被告於約2 小時
    後返回702 室拿了一些樣品（安非他命）與洪、王兩員交涉
    商價以每瓶（保濟丸瓶裝）新台幣1,100 元，購買15瓶計新
    台幣1萬6,500元正，並言明一手交錢、一手交貨，當被告離
    開702 室前往取安非他命後，查捕人員即進入雅苑賓館，由
    黃組長與該賓館經理洽商後，至監視系統監控其餘人員，並
    埋伏於櫃檯及賓館外圍路旁，以防被告逃逸，被告於23時30
    分許以電話向洪、王兩員稱「約十分鐘後，即有約3、40 歲
    婦人拿貨進去」，於23時40分莊玉即至702 室欲與洪、王
    兩員交易時，為洪、王兩員當場人贓俱獲，並扣得安非他命
    15瓶（保濟丸瓶裝），並由莊玉供稱該批安非他命係由被
    告交給她，由她與被告共搭計程車至雅苑賓館門口，隨即被
    告至情懷理容院等她，經由莊玉帶本分局人員至情懷理容
    院及被告家中查捕被告均未獲等語（見原審訴字卷第9-11頁
    ），則此案發當日晚間始行與被告聯繫交易甲基安非他命之
    情，顯與同案被告莊玉前於原審訴字案所供被告係當天早
    上即來檳榔攤時找伊送等語不符，及本案供聯繫毒品買賣之
    電話竟未能留存、記述，亦生疑義。另依證人即本案查獲警
    員洪克武於原審審理時證稱：在抓被告前2個月經線民提供
    的，他利用理髮廳的電話為聯絡電話販賣安非他命。要跟他
    買安非他命時，先打電話進去說密語「你那有幾支」（台語
    ），經認可後始交易。（是否調查過被告的底細？）2年前
    就認識他，他原來是賣香腸，後來他不做了，他太太開洗衣
    店，他幫她太太到理髮店去收衣服，因他知道理髮小姐有吸
    安非他命，所以他賣安非他命給店裡的小姐等語（見原審訴
    字卷第28-29頁）；及證人戴郁勝於原審審理時復證稱：伊
    知道被告在交貨時有去，是被告跟莊玉一起到雅苑賓館，
    莊玉在車上，張俊福到賓館隔壁的理髮廳拿安非他命，回
    車上交給莊玉去送。這是伊同事看到告訴伊的等語（見原
    審訴字卷第30頁；訴緝卷第88頁背面），則本案既係偵捕特
    定嫌犯，自應在該任務前已辨識過被告容貌，且被告在請莊
    玉送貨前，復因拿甲基安非他命樣品、及商討交易細節，
    再與查緝警員會過面。以警方「查捕人員即進入雅苑賓館，
    由黃組長與該賓館經理洽商後，至監視系統監控其餘人員，
    並埋伏於櫃檯及『賓館外圍路旁』，以防被告逃逸」之佈置
    ，復在有警員發覺「被告跟莊玉一起到雅苑賓館，莊玉
    在車上，張俊福到賓館隔壁的理髮廳拿安非他命，回車上交
    給莊玉去送」下，何以不能當場逮捕被告，而讓其脫逸？
    又本案既有監視系統，何以警方亦未能當場予以調閱、查扣
    （見原審訴緝卷第88頁背面），以佐證被告確曾拿甲基安非
    他命樣品、及與警方商討交易細節，而進入該賓館？另被告
    既願出面在雅苑賓館拿出甲基安非他命樣品、並與警方商討
    交易細節，且本案交易之甲基安非他命即放置在雅苑賓館隔
    壁之理髮廳，則何以大費周章搭計程車臨時去求在檳榔攤工
    作之莊玉代送甲基安非他命？及其何能期望之前根本未曾
    代送過之莊玉答應為其違犯重法？且殊不懼其檢舉？再者
    ，證人洪克武雖指：在抓被告前2個月經線民提供的，他利
    用理髮廳的電話為聯絡電話販賣安非他命。且被告有販賣給
    理髮廳小姐等語，然被告前並無任何犯罪紀錄，有本院被告
    前案紀錄表附卷可稽，又案發前係有正當職業之生意人，何
    以其突能向上游毒販取得甲基安非他命，以供其販賣牟利？
    且此與被告太太開洗衣店，被告係為收取理髮廳內小姐要清
    洗衣物而進出，並非常駐在該地，應無法隨時接聽電話之情
    ，亦有落差。況稽以卷內全無任何關於該線人、或理髮廳小
    姐之年籍資料或指述、或報案紀錄、或驗尿報告等事證可佐
    。再訊之證人戴郁勝於原審訴緝案審理時亦證稱：本案情資
    是由洪克武獲得。報告書上說警員洪克武接獲線人情報，伊
    不知道該線人是誰。伊不知道到底有沒有這個線人等語（見
    原審訴緝卷第88頁正背面），及證人即本案查獲警員黃文圳
    、王兆民於原審訴緝案審理時則證稱：因時間太久，對本案
    詳情沒有印象、記憶模糊等語（見原審訴緝卷第126背-12 9
    頁），顯乏客觀證據佐證證人洪克武上開指述為實，則本案
    除無法證明被告原即有具有販賣甲基安非他命故意，並曾已
    實行該犯罪行為之人，而可認符合「誘捕偵查」之正當法律
    程序外。證人洪克武單線偵調，復無留存任何可資佐證之證
    據，且設計逮捕時，亦未能保留確與被告電話聯繫、會面之
    事證，顯均存有諸多尚堪疑義之處，自難遽信。至同案被告
    莊玉雖於警詢中指認被告之口卡照片，惟此乃單一口卡指
    證，本案警方前既已鎖定被告犯案，證人戴郁勝於原審訴緝
    案亦證稱：在伊製作筆錄之前，因為都會先調出口卡，所以
    伊有看過被告的口卡等語（見原審訴緝卷第88頁），即不能
    排除遭誘導之可能，應無證據價值。況同案被告莊玉於原
    審訴緝案審理時除仍堅稱係由「阿弟」之人指示伊送貨外，
    惟就「阿弟」是否即被告、及原指述送交系爭甲基安非他命
    之過程、「阿弟」是否共同搭計程車至案發現場，均持否認
    或為不同之記述。基上事證及說明，則在被告始終堅決否認
    涉案下，卷內復查無偵緝過程所應存之通聯電話號碼、紀錄
    、錄音、監視錄影影像等客觀事證、扣案之甲基安非他命亦
    無驗證出與被告之關連性（如指紋等），本院自難僅憑上開
    仍存有諸多瑕疵、疑義之同案被告莊玉、證人戴郁勝、洪
    克武之供證述，遽認被告違犯修正前麻醉藥品管理條例第13
    條之1第2項之重罪。
五、綜上所述，公訴人雖指被告涉犯修正前麻醉藥品管理條例第
    13條之1第2項之罪嫌，然據其所舉上開事證，尚不足使本院
    得被告有罪之確信。此外，復查無其他積極證據證明被告確
    有販賣甲基安非他命之犯行，揆諸前揭判例意旨，自應為被
    告無罪之判決。是原審未詳審酌卷證，遽為被告有罪之認定
    ，於法即有違誤，被告上訴意旨執此指摘原判決不當，為有
    理由，自應由本院將原判決撤銷，改諭知被告無罪之判決，
    以免冤抑。
據上論斷，應依刑事訴訟法第369條第1項前段、第364條、第301
條第1項前段，判決如主文。
本案經檢察官林炳雄到庭執行職務。
中    華    民    國   100    年    11    月    7     日
            刑事第二十二庭審判長法  官  郭雅美
                                法  官  李麗珠
                                法  官  洪于智
以上正本證明與原本無異。
如不服本判決，應於收受送達後10日內向本院提出上訴書狀，其
未敘述上訴之理由者並得於提起上訴後10日內向本院補提理由書
（均須按他造當事人之人數附繕本）「切勿逕送上級法院」。
                                書記官  強梅芳
中    華    民    國   100    年    11    月    8     日